【裁判字號】    98,司養聲,111
【裁判日期】    990303
【裁判案由】    認可收養
【裁判全文】
臺灣士林地方法院民事裁定           98年度司養聲字第111號
聲請人  即
收  養  人  陳禮潭
            劉淑貞
聲請人  即
被  收養人  董倫宏
法定代理人  董群吉
上列當事人聲請認可收養事件，本院裁定如下：
    主  文
認可陳禮潭、劉淑貞於中華民國98年10月20日收養董倫宏為養子
。
聲請程序費用由聲請人負擔。
    理  由
一、聲請意旨略以：聲請人陳禮潭（收養人，男，民國43年7 月
    28日生）、劉淑貞（收養人，女，民國44年11月15日生）與
    董倫宏（被收養人，男，民國85年6 月1 日生）於民國98年
    10月20日經董倫宏之法定代理人董群吉之同意訂立書面收養
    契約，約定由陳禮潭、劉淑貞收養董倫宏為養子，且經被收
    養人之生父董群吉同意出養，而收養人有正當職業及資力，
    確有扶養被收養人之能力，為此聲請認可收養等語，並提出
    戶籍謄本、除戶戶籍謄本、健康證明、職業證明、財力證明
    、出養同意書、收養契約書、警察刑事紀錄證明等件為證。
二、按收養應以書面為之，並向法院聲請認可。法院為未成年人
    被收養之認可者，應依養子女最佳利益為之。又子女被收養
    時，應得其父母之同意。但有下列各款情形之一者，不在此
    限：(一)父母之一方或雙方對子女未盡保護教養義務或有其他
    顯然不利子女之情事而拒絕同意。(二)父母之一方或雙方事實
    上不能為意思表示。民法第1079條第1 項、第1079條之1 及
    第1076條之1 第1 項分別定有明文。
三、經核收養人與被收養人間已成立收養關係，復無民法第1079
    條第2 項所指收養有無效、得撤銷之原因或違反其他法律規
    定之情形，且被收養人之生母劉淑惠已歿，被收養人之生父
    董群吉同意出養等情，有上開證據在卷可佐，並經收養人陳
    禮潭、劉淑貞、被收養人及其生父董群吉分別到庭陳明可據
    （見本院98年12月21日、99年2 月23日非訟事件筆錄）。又
    據本院函請臺北縣政府社會局對於收養人、被收養人及其生
    父進行訪視，經其委由財團法人中華民國兒童福利聯盟文教
    基金會進行訪視，結果略以：「一、出養必要性出養人董群
    吉先生與劉淑惠小姐共同育有一對子女，劉小姐於97年9 月
    因肝硬化病逝，現由董先生照顧一對子女，此次欲出養次子
    董倫宏小弟。董小弟自幼由母親主責照顧，董先生因與孩子
    間自幼互動少而關係不親近、再者不諳親職教養及自認缺乏
    耐心，在喪妻後，大姊與大姊夫（即收養人）主動提及收養
    想法時，期使孩子能獲得妥善照顧而同意出養。出養人董先
    生雖剛逢失業，但經濟狀況尚能支撐撫育子女，雖自陳不擅
    親職互動，但評估其生活現況應尚有學習、增進親子關係之
    空間，倘調整生活型態亦可改善孩子夜間無人陪伴之狀況，
    且其家人亦願提供必要之協助並已實際執行中，再者評估被
    收養人於原生家庭生活穩定，無急迫危及基本生存需求之虞
    ，故評估本案無出養成立之迫切性與必要性。二、收養人現
    況：收養人陳禮潭先生現齡55歲，予人誠懇、和善、有禮的
    印象，現於大學任教職；劉淑貞小姐現齡54歲，予人健談、
    有赤子之心的印象，現為全職家管；陳姓夫婦婚齡25年、育
    有3 個女兒，太太陪伴三女在美就學而居住美國，夫婦彼此
    信任感深厚，時以視訊參與彼此生活，家訪過程可感受彼此
    為維繫婚姻和諧所付出的努力與妥協，且展現高承諾度，評
    估婚姻關係穩定；夫婦有妥善理財管理暨規劃，經濟寬裕；
    有實際照顧親生女兒的經驗，教養態度有彈性；故評估合適
    成為收養人。三、試養情形：被收養人董倫宏小弟，現齡13
    歲、就讀國二，現與父親及姊姊同住，收養後董小弟將赴美
    與收養太太同住、就學，最快預計99年暑假將赴美；董小弟
    清楚收養意涵，認為收養僅是法律關係的改變不損及其與原
    生家庭的實質連結，故表達同意被收養之意願；董小弟從未
    去過美國，對於至美國生活存有美好想像，其與收養人亦從
    未共同生活，因無實際居住事實，故無法評估試養情形。四
    、綜合評估：此為親戚收養案，收出養方皆表達明確收出養
    意願，論收養人之經濟、居住狀況穩定，符合成為收養人之
    條件。然出養人現況尚足供孩子生活照顧之需，雖為使孩子
    有完整照顧與陪伴而欲出養，然收養是一替代性的福利服務
    ，是當原生家庭無法發揮功能時為保障孩子權益而有的替代
    性方案，但評估出養人非不能自行行使撫育之責，應尚能改
    變生活型態或以其他方案解決目前困擾；而被收養人於原生
    家庭生活穩定，倘若原生家庭尚能滿足孩子生活照顧，何以
    剝奪其與原生家庭共同生活之權利與親子關係，故評估此案
    無收出養成立之必要。」等語，有上開基金會99年1 月14
    日兒盟北收出養收字第調北縣098492號函在卷可稽。
四、本院參酌上述訪視報告之意見以及被收養人生父到庭陳稱：
    「我晚上常常都會出去不在家裡，被收養人目前晚上都是一
    個人在家，因為他姊姊讀夜間部，我也沒有其他的家人可以
    協助照顧被收養人，因為我母親已經八十幾歲且沒有與我同
    住，另外我父親已經過世，我的兄弟姊妹另外都有自己的家
    庭，也都沒無法照顧被收養人。」、「訪視報告說我有學習
    的空間，但是我目前的狀況，我的個性比較沒有耐心，也對
    孩子教養我沒有學習意願，我也沒有心情去學習。」、「關
    於訪視報告說我的家人願意提供協助並已實際執行，是剛開
    始我太太過世的時候，我三哥他們會叫被收養人去他們家吃
    飯，他們已經六十多歲，有孫子要照顧，也無法協助教養被
    收養人，只是提供被收養人吃飯的場所，被收養人現在晚上
    是自己去吃飯，或是去他三伯家吃飯我也不知道。」、「被
    收養人的阿姨從小就很疼他，我也沒有時間陪伴被收養人，
    被收養人的功課如何我也沒有注意，我認為本件有出養被收
    養人的必要及迫切性。」等語（詳本院98年2 月23日非訟事
    件筆錄），被收養人稱：「我幾乎都是自己去麵店吃飯，我
    偶而會去三伯那裡吃飯，我爸爸有時候會忘記給我錢，我現
    在晚上都是一個人，並沒有誰陪我，我去三伯那裡也都是吃
    完飯就回家。我的姊姊回來的時候，我都已經睡著，我父親
    晚上也經常不在家。」等語（同上筆錄），綜合以觀，足認
    被收養人之生活起居及管教，於生母過世前，均係由生母照
    料及負責，其生父並未擔起教育督促及生活安排之責任，被
    收養人之生母劉淑惠於97年9 月28日過世，迄已年餘，生父
    目前待業，仍並未擔起積極教育、督促及生活安排之責任，
    復稱無學習意願，實難期待得以提供父親角色的關愛及照顧
    ，以利被收養人穩定成長，且其支持系統薄弱，基於兒童及
    少年最佳利益考量，為使孩子能有穩定生活及獲得充分照顧
    ，本案應有出養必要性。上揭訪視報告未能審慎評估收出養
    雙方之實際狀況、被收養人與其生父之相處情形及被收養人
    生父有無教養意願等情事，遽認無出養必要，實難憑採。又
    ，被收養人目前正值青春期，亟賴完整家庭及雙親關愛，被
    收養人亦到庭稱：「我經過這段時間的思考，我還是希望能
    夠讓阿姨收養我，因為阿姨比較有時間陪我，而且他從小就
    很照顧我。我很想念我的母親，我覺得阿姨會像媽媽一樣照
    顧我。」等語（同上筆錄），已明確表達願被收養之意，其
    意願亦應予以尊重。此外，收養人劉淑貞到庭稱：「被收養
    人從小叫我阿姨媽媽，被收養人很乖，我很喜歡小孩，我自
    己有三個女兒，我認為被收養人需要有親人照顧關懷他，特
    別是母愛的角色。…我希望能夠收養人被收養人為養子，將
    來帶他去美國唸書，我也會把他當成自己的小孩照顧，盡自
    己的能力培養他。」（見本院98年12月21日非訟事件筆錄）
    ，復與聲請人陳禮潭同稱：「如果認可收養，我們會帶被收
    養人去美國唸書，我們已經在那裡找到適合的學校，我們會
    盡所能給他很好的教育，幫助他能夠走出失去母親的痛苦，
    重新開始生活。另外我們自己三個小孩也都同意這件事情」
    等語。（見本院98年12月21日非訟事件筆錄），可見收養人
    與被收養人間互動融洽，收養人復已規劃完善之撫育計畫，
    被收養人將於認可收養後，獲致完整之雙親照顧。為使被收
    養人得以獲致父母親情之關愛，以利其身心健全發展，另審
    酌收養人之人格特質、收養動機、親職能力、經濟能力及家
    庭狀況等情事，本院認由收養人陳禮潭、劉淑貞收養被收養
    人董倫宏為養子，應符合被收養人之最佳利益，故本件認可
    收養之聲請，依法應予准許。
五、依非訟事件法第21條第1 項前段、第23條，民事訴訟法第85
    條第1 項前段，裁定如主文。
六、如不服本裁定，應於裁定送達後10日內，以書狀向本院提出
    抗告狀，並繳納抗告費新臺幣1,000 元。
中    華    民    國    99    年    3     月    3     日
                  家事庭司法事務官

司法院資訊處製作；財團法人民間司法改革基金會備份。
